---
title: "Entrega 1: Descripcion y Analisis Inicial de los Datos"
author: "Carlos Alonso Gomez Reyes (A00841169), Jose Manuel Pulido Perez (A01178806), Jaime Emilio Garza Rodriguez (A00843320)"
date: "`r Sys.Date()`"
output: html_document
---

```{r setup, include=FALSE}
knitr::opts_chunk$set(echo = TRUE, warning = FALSE, message = FALSE)
```

Este documento esta organizado en las 5 instrucciones de la Entrega 1, cada una en su propia seccion claramente marcada:

1. Adquisicion y Limpieza de Datos (2 pts)
2. Identificacion de Variables Dependientes e Independientes (2 pts)
3. Evaluacion de Tecnologias de Informacion (2 pts)
4. Analisis del Perfil de Riesgo del Cliente (2 pts)
5. Primera Visualizacion y Descripcion de los Datos (2 pts)

## Paquetes requeridos

Instalamos (si hace falta) y cargamos las librerias necesarias.

```{r librerias}
paquetes_requeridos <- c("dplyr", "readr", "stringr", "tidyr", "purrr",
                          "zoo", "DBI", "RSQLite", "ggplot2", "tibble", "scales")
faltantes <- paquetes_requeridos[!paquetes_requeridos %in% installed.packages()[, "Package"]]
if (length(faltantes) > 0) install.packages(faltantes)
invisible(lapply(paquetes_requeridos, library, character.only = TRUE))
```

# 1. Adquisicion y Limpieza de Datos (2 pts)

**Adquisicion:** se utilizan los historicos de precio diario de 10 acciones (AMD, Apple, Coca-Cola, Intel, Meta, Micron, Microsoft, NVIDIA, Taiwan Semiconductor y Walmart), exportados como CSV a partir de un proveedor de datos financieros (formato equivalente al de Yahoo Finance / Investing.com: Fecha, Apertura, Maximo, Minimo, Cierre, Volumen y Cambio %). **Los 10 archivos CSV deben estar guardados en el Escritorio** de tu computadora, con el mismo nombre con el que se descargaron.

**Limpieza:** se convierten los tipos de dato, se eliminan duplicados, se interpolan/eliminan valores faltantes y se descartan precios o volumenes invalidos, dejando un data frame listo para el analisis.

## 1.1 Carga y combinacion de archivos CSV

Leemos los CSV de las 10 acciones directamente desde el Escritorio.

```{r carga-datos}
# Detecta la ruta del Escritorio en Windows o Mac/Linux
obtener_escritorio <- function() {
  sysname <- Sys.info()[["sysname"]]
  if (sysname == "Windows") {
    file.path(Sys.getenv("USERPROFILE"), "Desktop")
  } else {
    file.path(Sys.getenv("HOME"), "Desktop")
  }
}

ruta_escritorio <- obtener_escritorio()
cat("Leyendo archivos desde:", ruta_escritorio, "\n")

archivos_csv <- c(
  "AMD Stock Price History.csv",
  "Apple Stock Price History.csv",
  "Coca-Cola Stock Price History.csv",
  "Intel Stock Price History.csv",
  "Meta Platforms Stock Price History.csv",
  "Micron Stock Price History.csv",
  "Microsoft Stock Price History.csv",
  "NVIDIA Stock Price History.csv",
  "Taiwan Semiconductor Stock Price History.csv",
  "Walmart Stock Price History.csv"
)

leer_accion <- function(nombre_archivo) {
  ticker <- stringr::str_split(nombre_archivo, " Stock")[[1]][1]
  ruta <- file.path(ruta_escritorio, nombre_archivo)
  cat("Procesando archivo:", nombre_archivo, "\n")
  df_ticker <- readr::read_csv(ruta, col_types = readr::cols(.default = "c"))
  df_ticker$Ticker <- ticker
  df_ticker
}

lista_df <- purrr::map(archivos_csv, leer_accion)
df <- dplyr::bind_rows(lista_df)

cat("\nTodos los archivos se cargaron y combinaron correctamente\n")
cat("Encabezado del data frame inicial:\n")
head(df)
cat("Dimensiones iniciales:", paste(dim(df), collapse = " x "), "\n")
```

## 1.2 Limpieza de los datos

Se realizan las siguientes operaciones de limpieza sobre el data frame combinado:

- Conversion de tipos de datos (fechas, volumen con sufijos `M`/`K`, cambio % con simbolo `%`).
- Eliminacion de filas duplicadas (mismo Ticker y Fecha).
- Manejo de valores faltantes: interpolacion acotada y eliminacion de filas que no se pudieron completar.
- Eliminacion de precios invalidos (negativos o cero) y volumenes negativos.

```{r limpieza}
# --- 1.2.1 Conversion de tipos de datos ---
df <- df %>% dplyr::mutate(Date = as.Date(Date, format = "%m/%d/%Y"))

filas_antes <- nrow(df)
df <- df %>% dplyr::filter(!is.na(Date))
if (filas_antes - nrow(df) > 0) {
  cat("Se eliminaron", filas_antes - nrow(df), "filas por formato de fecha invalido\n")
}

# Vol. (ej. '17.07M' -> 17070000)
limpiar_volumen <- function(x) {
  x <- stringr::str_trim(x)
  x <- ifelse(is.na(x) | x == "", NA_character_, x)
  dplyr::case_when(
    stringr::str_detect(x, "M$") ~ suppressWarnings(as.numeric(stringr::str_remove(x, "M"))) * 1e6,
    stringr::str_detect(x, "K$") ~ suppressWarnings(as.numeric(stringr::str_remove(x, "K"))) * 1e3,
    TRUE ~ suppressWarnings(as.numeric(x))
  )
}

# Change % (ej. '4.91%' -> 4.91)
limpiar_porcentaje <- function(x) {
  x <- stringr::str_trim(stringr::str_remove(x, "%"))
  suppressWarnings(as.numeric(x))
}

# Columnas numericas con posibles comas de miles (ej. '1,234.56')
limpiar_numero <- function(x) {
  suppressWarnings(as.numeric(stringr::str_remove_all(x, ",")))
}

df <- df %>%
  dplyr::mutate(
    Vol. = limpiar_volumen(Vol.),
    `Change %` = limpiar_porcentaje(`Change %`),
    Open = limpiar_numero(Open),
    High = limpiar_numero(High),
    Low = limpiar_numero(Low),
    Price = limpiar_numero(Price)
  )
cat("Columnas numericas convertidas correctamente.\n")

# --- 1.2.2 Eliminacion de filas duplicadas ---
filas_antes <- nrow(df)
df <- df %>%
  dplyr::arrange(Ticker, Date) %>%
  dplyr::distinct(Ticker, Date, .keep_all = TRUE)
if (filas_antes - nrow(df) > 0) {
  cat("Se eliminaron", filas_antes - nrow(df), "filas duplicadas (mismo Ticker y Date)\n")
}

# --- 1.2.3 Manejo de valores faltantes (interpolacion y eliminacion) ---
na_antes_total <- sum(is.na(df))

interpolar_columna <- function(x) {
  if (sum(!is.na(x)) < 2) return(x)
  zoo::na.approx(x, maxgap = 3, na.rm = FALSE)
}

df <- df %>%
  dplyr::arrange(Ticker, Date) %>%
  dplyr::group_by(Ticker) %>%
  dplyr::mutate(dplyr::across(c(Open, High, Low, Price, Vol.), interpolar_columna)) %>%
  dplyr::ungroup()

na_despues_total <- sum(is.na(df))
cat("NAs interpolados:", na_antes_total - na_despues_total, "valores completados\n")

cols_criticas <- c("Date", "Open", "High", "Low", "Price", "Vol.")
filas_antes <- nrow(df)
df <- df %>% tidyr::drop_na(dplyr::all_of(cols_criticas))
if (filas_antes - nrow(df) > 0) {
  cat("Se eliminaron", filas_antes - nrow(df),
      "filas con NA en columnas criticas tras la interpolacion\n")
} else {
  cat("No quedan NA en las columnas criticas de precio/volumen/fecha tras la interpolacion.\n")
}

# --- 1.2.4 Eliminacion de precios invalidos (negativos o cero) y volumenes negativos ---
filas_antes <- nrow(df)
df <- df %>%
  dplyr::filter(Open > 0, High > 0, Low > 0, Price > 0, Vol. >= 0)
if (filas_antes - nrow(df) > 0) {
  cat("Se eliminaron", filas_antes - nrow(df),
      "filas con precios invalidos (negativos o cero) o volumen negativo\n")
}

df <- df %>% dplyr::arrange(Ticker, Date)
cat("\n--- Limpieza de Datos Completada ---\n")
```

## 1.3 Resultado esperado: data frame limpio almacenado en la base de datos "fondo"

Guardamos el data frame ya limpio (precios OHLC, volumen y % de cambio por Ticker y Fecha) en la base de datos SQLite `fondo.db`, tabla `precios`. Esta tabla es la que alimentara el resto del analisis.

```{r guardar-precios}
cat("Data frame limpio (encabezado):\n")
print(head(df))
cat("Dimensiones finales del data frame limpio:", paste(dim(df), collapse = " x "), "\n")

# --- Almacenamiento en SQLite ---
con <- DBI::dbConnect(RSQLite::SQLite(), "fondo.db")
DBI::dbWriteTable(con, "precios", df, overwrite = TRUE)
DBI::dbDisconnect(con)
cat("\nData frame guardado exitosamente en SQLite 'fondo.db' en la tabla 'precios'.\n")

# --- Exportar a CSV de respaldo (al Escritorio) ---
ruta_csv_respaldo <- file.path(ruta_escritorio, "cleaned_prices.csv")
readr::write_csv(df, ruta_csv_respaldo)
cat("Data frame de respaldo exportado a", ruta_csv_respaldo, "\n")
```

# 2. Identificacion de Variables Dependientes e Independientes (2 pts)

Se parte de la tabla `precios` (ya limpia) y se calcula la variable dependiente (retorno diario) y 4 variables independientes, cada una justificada con una teoria financiera:

| Variable | Tipo | Justificacion teorica |
|---|---|---|
| `Daily_Return` | Y (dependiente) | Retorno diario porcentual: es la variable que se busca explicar/predecir. |
| `Rendimiento_Mercado` | X1 | CAPM (Sharpe, 1964): el retorno promedio del mercado (proxy: promedio de las 10 acciones) captura el riesgo sistematico que afecta a todos los activos. |
| `Volatilidad_20d` | X2 | Teoria de portafolios de Markowitz: la desviacion estandar movil de 20 dias es la medida estandar de riesgo/varianza de un activo. |
| `Volumen_Log` | X3 | Teoria de liquidez de mercado: el volumen (transformado con log para reducir asimetria) es un proxy de liquidez y de la informacion que absorbe el precio. |
| `Momentum_10d` | X4 | Anomalias de mercado / efecto momentum (Jegadeesh & Titman, 1993): el retorno promedio de los ultimos 10 dias captura la persistencia de tendencias de corto plazo. |

```{r variables}
# Punto 2: Variables dependientes e independientes

con <- DBI::dbConnect(RSQLite::SQLite(), "fondo.db")
df <- DBI::dbReadTable(con, "precios")
DBI::dbDisconnect(con)
df$Date <- as.Date(df$Date)
df <- df %>% dplyr::arrange(Ticker, Date)

# Y: Daily_Return - retorno diario porcentual (variable dependiente), calculado sobre Price
df <- df %>%
  dplyr::group_by(Ticker) %>%
  dplyr::mutate(Daily_Return = (Price / dplyr::lag(Price) - 1) * 100) %>%
  dplyr::ungroup()

# Marcamos retornos diarios atipicos (> 40% en valor absoluto) para la descripcion posterior
umbral_atipico <- 40
df <- df %>% dplyr::mutate(Is_Return_Outlier = abs(Daily_Return) > umbral_atipico)

# X1: Rendimiento_Mercado - promedio diario de las 10 acciones (CAPM)
mercado <- df %>%
  dplyr::group_by(Date) %>%
  dplyr::summarise(Rendimiento_Mercado = mean(Daily_Return, na.rm = TRUE), .groups = "drop")
df <- df %>% dplyr::left_join(mercado, by = "Date")

# X2: Volatilidad_20d - riesgo (desv. estandar movil de 20 dias, minimo 10 observaciones)
rolling_sd <- function(x, ancho, min_obs) {
  zoo::rollapply(x, width = ancho, align = "right", fill = NA, partial = TRUE,
                 FUN = function(v) {
                   v <- v[!is.na(v)]
                   if (length(v) < min_obs) return(NA_real_)
                   stats::sd(v)
                 })
}

df <- df %>%
  dplyr::group_by(Ticker) %>%
  dplyr::mutate(Volatilidad_20d = rolling_sd(Daily_Return, 20, 10)) %>%
  dplyr::ungroup()

# X3: Volumen_Log - liquidez (log del volumen)
df <- df %>% dplyr::mutate(Volumen_Log = log1p(Vol.))

# X4: Momentum_10d - anomalias de mercado (retorno promedio de 10 dias, minimo 5 observaciones)
rolling_mean <- function(x, ancho, min_obs) {
  zoo::rollapply(x, width = ancho, align = "right", fill = NA, partial = TRUE,
                 FUN = function(v) {
                   v <- v[!is.na(v)]
                   if (length(v) < min_obs) return(NA_real_)
                   mean(v)
                 })
}

df <- df %>%
  dplyr::group_by(Ticker) %>%
  dplyr::mutate(Momentum_10d = rolling_mean(Daily_Return, 10, 5)) %>%
  dplyr::ungroup()

print(utils::tail(df[, c("Ticker", "Date", "Daily_Return", "Rendimiento_Mercado",
                          "Volatilidad_20d", "Volumen_Log", "Momentum_10d")]))

resumen <- tibble::tribble(
  ~Variable,             ~Tipo, ~Justificacion,
  "Daily_Return",        "Y",   "Retorno diario a explicar/predecir",
  "Rendimiento_Mercado",  "X1",  "CAPM: riesgo sistematico de mercado",
  "Volatilidad_20d",     "X2",  "Varianza como medida de riesgo",
  "Volumen_Log",         "X3",  "Liquidez de mercado",
  "Momentum_10d",        "X4",  "Anomalia de mercado / momentum"
)
print(resumen)

con <- DBI::dbConnect(RSQLite::SQLite(), "fondo.db")
DBI::dbWriteTable(con, "variables_modelo", df, overwrite = TRUE)
DBI::dbDisconnect(con)

ruta_variables_csv <- file.path(ruta_escritorio, "variables_modelo.csv")
readr::write_csv(df, ruta_variables_csv)
cat("Guardado en fondo.db (tabla variables_modelo) y en", ruta_variables_csv, "\n")
```

# 3. Evaluacion de Tecnologias de Informacion (2 pts)

Se compara Python, R y Excel con una matriz de criterios ponderados (automatizacion, integracion con APIs, Machine Learning, manejo de grandes datos y facilidad de uso), y se calcula el puntaje ganador.

```{r tecnologias}
# Punto 3: Evaluacion de tecnologias (Python vs R vs Excel)

criterios <- tibble::tibble(
  Criterio = c("Automatizacion", "Integracion con Interactive Brokers/APIs",
               "Machine Learning", "Manejo de grandes datos", "Facilidad de uso"),
  Peso   = c(0.25, 0.25, 0.25, 0.15, 0.10),
  Python = c(5, 5, 5, 5, 3),
  R      = c(4, 3, 3, 4, 3),
  Excel  = c(1, 1, 1, 2, 5)
)

criterios <- criterios %>%
  dplyr::mutate(
    Python_pond = Python * Peso,
    R_pond      = R * Peso,
    Excel_pond  = Excel * Peso
  )

print(criterios)

totales <- criterios %>%
  dplyr::summarise(
    Python_pond = sum(Python_pond),
    R_pond      = sum(R_pond),
    Excel_pond  = sum(Excel_pond)
  )

cat("\nPuntaje final (0-5):\n")
print(totales)

ganador <- names(totales)[which.max(as.numeric(totales[1, ]))]
ganador <- stringr::str_remove(ganador, "_pond")
cat("\nTecnologia seleccionada:", ganador, "\n")
```

**Justificacion:** Python gana por su ecosistema de Machine Learning, mayor facilidad de automatizacion y mejor manejo de grandes volumenes de datos, mientras que Excel no escala ni se automatiza bien, y R, aunque es fuerte en estadistica, queda por debajo en automatizacion y ML. Esta Entrega 1 se implementa en R por requerimiento del curso/equipo, pero la comparacion objetiva de tecnologias se mantiene sin alterar.

# 4. Analisis del Perfil de Riesgo del Cliente (2 pts)

Se define un cliente hipotetico (cuestionario de 5 preguntas), se calcula su perfil (Conservador/Moderado/Agresivo) y se sugiere que acciones del portafolio le convienen segun su volatilidad.

```{r perfil-riesgo}
# Punto 4: Perfil de riesgo del cliente

# Cliente hipotetico (cuestionario simple, 1-5 c/u)
cliente <- c(
  "Horizonte de inversion (largo=5)"      = 4,
  "Tolerancia a perdidas (alta=5)"        = 3,
  "Estabilidad de ingresos (alta=5)"      = 4,
  "Conocimiento financiero (alto=5)"      = 3,
  "Objetivo (crecimiento=5, preservar=1)" = 4
)

puntaje <- mean(cliente)

perfil <- dplyr::case_when(
  puntaje < 2.5 ~ "Conservador",
  puntaje < 3.8 ~ "Moderado",
  TRUE ~ "Agresivo"
)

cat(sprintf("Puntaje promedio: %.2f -> Perfil: %s\n", puntaje, perfil))

# Adaptar el portafolio segun el perfil, usando la volatilidad ya calculada
con <- DBI::dbConnect(RSQLite::SQLite(), "fondo.db")
vol <- DBI::dbGetQuery(con, "SELECT Ticker, Volatilidad_20d FROM variables_modelo")
DBI::dbDisconnect(con)

vol_prom <- vol %>%
  dplyr::group_by(Ticker) %>%
  dplyr::summarise(Volatilidad_20d = mean(Volatilidad_20d, na.rm = TRUE), .groups = "drop") %>%
  dplyr::arrange(Volatilidad_20d)

if (perfil == "Conservador") {
  seleccion <- utils::head(vol_prom, 5)
} else if (perfil == "Agresivo") {
  seleccion <- utils::tail(vol_prom, 5)
} else {
  seleccion <- vol_prom  # las 10, sin filtrar
}

cat("\nAcciones sugeridas para perfil", perfil, "(por volatilidad):\n")
print(seleccion)
```

El cliente hipotetico obtuvo un puntaje de 3.60/5, lo que lo ubica en un perfil Moderado.

Se muestran las 10 acciones ordenadas por volatilidad, para que el asesor pueda diversificar y ponderar en vez de excluir.

Para este cliente Moderado, la recomendacion natural es un portafolio balanceado, sobreponderando las acciones defensivas de baja volatilidad y usando las de semiconductores en menor proporcion como complemento de crecimiento, en vez de concentrarse en un solo extremo del espectro de riesgo.

# 5. Primera Visualizacion y Descripcion de los Datos (2 pts)

Evolucion de precios (base 100, por accion), distribucion de retornos diarios (por accion), retorno acumulado del portafolio, y riesgo vs. retorno anualizado.

```{r visualizacion}
# Punto 5: Visualizacion inicial (acciones y portafolio)

con <- DBI::dbConnect(RSQLite::SQLite(), "fondo.db")
df <- DBI::dbReadTable(con, "variables_modelo")
DBI::dbDisconnect(con)
df$Date <- as.Date(df$Date)

# 1. Evolucion de precios normalizada (base 100) - por accion
precios_norm <- df %>%
  dplyr::arrange(Ticker, Date) %>%
  dplyr::group_by(Ticker) %>%
  dplyr::mutate(Precio_Norm = Price / dplyr::first(Price) * 100) %>%
  dplyr::ungroup()

p1 <- ggplot2::ggplot(precios_norm, ggplot2::aes(x = Date, y = Precio_Norm, color = Ticker)) +
  ggplot2::geom_line(linewidth = 0.7) +
  ggplot2::labs(title = "Evolucion de precios (base 100)", x = NULL, y = "Precio (base 100)") +
  ggplot2::theme_minimal()
print(p1)
ggplot2::ggsave(file.path(ruta_escritorio, "01_precios.png"), p1, width = 10, height = 5, dpi = 150)

# 2. Distribucion de retornos diarios - por accion (small multiples)
p2 <- ggplot2::ggplot(df %>% dplyr::filter(!is.na(Daily_Return)), ggplot2::aes(x = Daily_Return)) +
  ggplot2::geom_histogram(bins = 30, fill = "steelblue") +
  ggplot2::facet_wrap(~ Ticker, scales = "free_y") +
  ggplot2::labs(title = "Distribucion de retornos diarios por accion",
                x = "Retorno diario (%)", y = "Frecuencia") +
  ggplot2::theme_minimal()
print(p2)
ggplot2::ggsave(file.path(ruta_escritorio, "02_distribucion_retornos.png"), p2, width = 15, height = 5, dpi = 150)

# 3. Retorno acumulado del portafolio (equal-weighted, via Rendimiento_Mercado)
portafolio <- df %>%
  dplyr::distinct(Date, Rendimiento_Mercado) %>%
  dplyr::arrange(Date) %>%
  dplyr::mutate(Retorno_Acumulado = cumprod(1 + Rendimiento_Mercado / 100))

p3 <- ggplot2::ggplot(portafolio, ggplot2::aes(x = Date, y = Retorno_Acumulado)) +
  ggplot2::geom_line(color = "#1b9e77", linewidth = 1) +
  ggplot2::labs(title = "Retorno acumulado del portafolio (10 acciones, ponderacion igual)",
                x = NULL, y = "Retorno acumulado") +
  ggplot2::theme_minimal()
print(p3)
ggplot2::ggsave(file.path(ruta_escritorio, "03_portafolio_acumulado.png"), p3, width = 10, height = 4, dpi = 150)

# 4. Riesgo vs retorno por accion (anualizado)
resumen_riesgo <- df %>%
  dplyr::group_by(Ticker) %>%
  dplyr::summarise(
    Retorno_Anual = mean(Daily_Return, na.rm = TRUE) * 252,
    Volatilidad_Anual = stats::sd(Daily_Return, na.rm = TRUE) * sqrt(252),
    .groups = "drop"
  )

p4 <- ggplot2::ggplot(resumen_riesgo, ggplot2::aes(x = Volatilidad_Anual, y = Retorno_Anual, label = Ticker)) +
  ggplot2::geom_point(color = "#d95f02", size = 3) +
  ggplot2::geom_text(vjust = -0.8, size = 3) +
  ggplot2::labs(title = "Riesgo vs. retorno por accion",
                x = "Volatilidad anualizada (%)", y = "Retorno anualizado (%)") +
  ggplot2::theme_minimal()
print(p4)
ggplot2::ggsave(file.path(ruta_escritorio, "04_riesgo_retorno.png"), p4, width = 7, height = 6, dpi = 150)

cat("Graficos guardados en el Escritorio: 01_precios.png, 02_distribucion_retornos.png,",
    "03_portafolio_acumulado.png, 04_riesgo_retorno.png\n")
```

Precios: el portafolio esta dominado por Micron e Intel, que se disparan a partir de finales de 2025, mientras Apple, Coca-Cola, Meta, Microsoft y Walmart se mantienen casi planos.

Distribucion de retornos: todas centradas en 0 con forma de campana, pero Micron, Intel y AMD tienen colas mas anchas consistente con ser las mas riesgosas mientras Apple, Coca-Cola y Microsoft son mucho mas angostas.

Portafolio acumulado: crece de 1.0 a ~2.6, con el salto fuerte justo cuando despegan Micron/Intel el rendimiento del portafolio esta siendo "jalado" por esas dos acciones, no por diversificacion real.

Riesgo-retorno: confirma todo lo anterior Micron e Intel estan arriba a la derecha, el resto de defensivas (Coca-Cola, Microsoft, Walmart) abajo a la izquierda. No hay ninguna accion "ideal" (bajo riesgo + alto retorno).
